【裁判字號】    97,簡上,48
【裁判日期】    970530
【裁判案由】    詐欺
【裁判全文】
臺灣板橋地方法院刑事判決              97年度簡上字第48號
上  訴  人  臺灣板橋地方法院檢察署檢察官
被      告  甲○○
上列上訴人因被告詐欺案件，不服本院96年度簡字第6609號，中
華民國96年11月30日第一審判決（聲請簡易判決處刑案號：96年
度偵緝字第2456號），提起上訴，及移送併案審理（96年度偵字
第29772號），本院管轄之第二審合議庭判決如下：
    主  文
原判決撤銷。
甲○○連續幫助意圖為自己不法之所有，以詐術使人將本人之物
交付，處有期徒刑肆月，如易科罰金，以銀元參佰元折算壹日；
減為有期徒刑貳月，如易科罰金，以銀元參佰元折算壹日。
    事  實
一、甲○○雖預見提供金融機構帳戶存摺、金融卡、密碼供他人
    使用，將可能供詐欺犯罪者作為詐騙他人將款項匯入該帳戶
    之用，而幫助他人詐欺取財犯罪，竟仍基於幫助他人實施詐
    欺取財犯罪之不確定故意，並基於概括犯意，而為下列犯行
    ：
  (一)於民國九十五年一月二十日至三月二十八日間之某時，在不
    詳地點，將其於九十五年一月二十日申辦之華南商業銀行泰
    山分行（下稱華南銀行）帳號000000000000號
    帳戶存摺、金融卡及密碼，提供予姓名年籍不詳之成年人，
    以此方式幫助該成年人及所屬犯罪集團向他人實行詐欺取財
    犯罪。嗣該犯罪集團某不詳成年成員即基於意圖為自己不法
    所有之犯意，於同年三月二十九日某時，在網路上寄發不實
    電子郵件通知鄭寶華標得太陽眼鏡一副，指示應匯款新臺幣
    （下同）二千元至甲○○上開華南銀行帳戶，致鄭寶華陷於
    錯誤，依指示於同日晚間九時四十八分許，至高雄市○○區
    ○○路五十六號統一超商內中國信託銀行自動櫃員機轉帳二
    千元至甲○○上開華南銀行帳戶，嗣鄭寶華復收受真實賣方
    通知匯款之電子郵件，始知受騙，旋報警處理，嗣經警將上
    開帳戶列為警示帳戶。
  (二)於九十五年三月二十四日下午某時，在不詳地點，將其於九
    十一年十月三十一日申辦之中國信託商業銀行重陽分行（下
    稱中國信託銀行）帳號000000000000號帳戶存
    摺、金融卡及密碼，提供予姓名年籍不詳之成年人，以此方
    式幫助該成年人及所屬犯罪集團向他人實行詐欺取財犯罪。
    嗣該犯罪集團某不詳成年成員即基於意圖為自己不法所有之
    犯意，於九十五年三月三月三十日晚間十時許，撥打鍾奇峰
    之電話，佯稱鍾奇峰與他人有金錢糾紛，要求匯款解決問題
    云云，致鍾奇峰陷於錯誤，於同日晚間十一時十三分許，在
    臺北縣中和市○○路一四八號便利商店內中國信託銀行自動
    櫃員機，依指示轉帳一萬五千零七十元至甲○○之上開中國
    信託銀行帳戶內，嗣鍾奇峰發覺有異，乃報警處理，經警將
    上開帳戶列為警示帳戶，始循線查悉上情。
二、案經高雄市政府警察局三民第二分局報告臺灣板橋地方法院
    檢察署檢察官偵查後聲請以簡易判決處刑，及臺灣臺北地方
    法院檢察署檢察官簽請臺灣高等法院檢察署令轉臺灣板橋地
    方法院檢察署檢察官偵查後移送併案審理。
    理  由
壹、有關證據能力部分：
  (一)按被告以外之人於偵查中向檢察官所為之陳述，除顯有不可
    信之情況者外，得為證據，刑事訴訟法第一百五十九條之一
    第二項定有明文。查證人謝俊傑於偵查中係以證人身分具結
    陳述，且觀其筆錄製作之原因、過程等，並無顯不可信之情
    況，揆諸前揭法條規定，得為證據。
  (二)次按被告以外之人於審判外之言詞或書面陳述，除法律有規
    定者外，不得作為證據，刑事訴訟法第一百五十九條第一項
    定有明文，此乃傳聞證據之排除法則。又傳聞法則之重要理
    論依據，在於傳聞證據未經當事人之反對詰問予以核實，乃
    予排斥，惟若當事人已放棄對原供述人之反對詰問權，於法
    院審判時表明同意該等傳聞證據可作為證據，基於證據資料
    愈豐富，愈有助於真實發現之理念，並貫徹刑事訴訟法修法
    加重當事人進行主義之精神，確認當事人對於證據能力有處
    分權之制度，傳聞證據經當事人同意作為證據，法院認為適
    當者，亦得為證據。另當事人於調查證據時，對於傳聞證據
    表示「沒有意見」、「對於證據調查無意見」，而未於言詞
    辯論終結前聲明異議，應視為已有將該等傳聞證據採為證據
    之同意，此刑事訴訟法第一百五十九條之五定有明文。查本
    案所引之下列其餘證據，均未據被告甲○○否認其證據能力
    ，亦未於本案言詞辯論終結前聲明異議，則本院審酌該等證
    據並無違法取證或證明力顯然過低之情事，均得採為證據。
貳、實體部分：
一、被告甲○○於本院審理時經合法傳喚未到庭陳述，而其於偵
    查中固坦承上開華南銀行及中國信託銀行之帳戶係其所申辦
    ，惟矢口否認有幫助詐欺取財之犯行，辯稱：九十五年初，
    伊辦好上開華南銀行帳戶後一個禮拜，該華南銀行帳戶及上
    開中國信託銀行帳戶之存摺、金融卡、印章及國民身分證就
    被伊先生謝俊傑之朋友潘尚博偷走，當時密碼放在存摺裡面
    ，伊沒有去報警云云。
二、經查：
  (一)被告確於九十一年十月三十一日申辦中國信託銀行重陽分行
    帳號000000000000號帳戶及於九十五年一月二
    十日申辦華南銀行泰山分行帳號000000000000
    號帳戶之事實，業據被告於偵查中供承不諱，復有中國信託
    銀行九十五年八月十六日中信銀集作0000000000
    四一號函暨辦理各項業務申請書、印鑑卡及華南商業銀行客
    戶中文資料登錄單、同銀行泰山分行九十六年十一月二十七
    日（九六）華泰字第一八八號函各一份在卷可憑。
  (二)證人即被害人鄭寶華於九十五年三月二十九日某時，接獲電
    子郵件通知其標得太陽眼鏡一副，鄭寶華即依該電子郵件指
    示於同日晚間九時四十八分許，至高雄市○○區○○路五十
    六號統一超商內中國信託銀行自動櫃員機轉帳二千元至被告
    上開華南銀行帳戶，嗣又接獲真實賣方通知匯款之電子郵件
    ，始知受騙等情，據證人鄭寶華於警詢時證述甚詳，並有自
    動櫃員機交易明細表影本、被告上開華南銀行帳戶之存款往
    來明細表影本各一紙及奇摩電子信箱郵件列印資料六紙存卷
    可稽。又證人即被害人鍾奇峰於九十五年三月三月三十日晚
    間十時許，接獲不詳人士撥打電話佯稱鍾奇峰與他人有金錢
    糾紛，要求匯款解決問題云云，致證人鍾奇峰陷於錯誤，於
    同日晚間十一時十三分許，在臺北縣中和市○○路一四八號
    便利商店內中國信託銀行自動櫃員機，依指示轉帳一萬五千
    零七十元至被告之上開中國信託銀行帳戶內等情，亦經證人
    鍾奇峰於警詢時證述明確，並有自動櫃員機交易明細表影本
    、被告上開中國信託銀行帳戶之歷史交易查詢表一份附卷足
    佐。由此可徵，被告上開華南銀行及中國信託銀行帳戶確由
    某犯罪集團成員持有使用，並詐騙被害人等將款項匯入，甚
    為明確。
  (三)被告雖否認有幫助詐欺取財之犯行，並以前詞置辯，但查：
  1.證人即被告之夫謝俊傑於偵查中結證稱：潘尚博是伊雅房之
    房客，九十四年十二月二十二日至二十五日間某日，伊彰化
    商業銀行帳戶及行動電話不見了，當時懷疑是潘尚博偷的，
    但沒有聽甲○○說過華南銀行帳戶不見的事，甲○○只說過
    整個皮包在外面遺失，詳細時間伊忘記了等語，則被告所辯
    上情，顯與證人謝俊傑證述之情節不符，甚為可疑。且參以
    被告曾於九十五年十一月九日換發國民身分證，當時其舊國
    民身分證並未遺失，此有臺北縣泰山鄉戶政事務所九十六年
    九月十四日北縣泰戶字第○九六○○○二一五九號函暨換發
    國民身分證申請書一份附卷可憑，足見被告辯稱伊國民身分
    證於九十五年初與上開二帳戶之存摺一併遭潘尚博竊盜云云
    ，並非事實。況且，存摺及金融卡乃個人重要財物，一旦遺
    失或遭竊，必定立刻報警處理，詎被告發現存摺遭竊後，竟
    始終未報警處理，此據其供明在卷，則其所辯上情顯與常情
    不符，甚有疑問。又依一般社會通念，均知帳戶之存摺及提
    款密碼不應同置一處，以避免存摺遺失時帳戶遭人盜領、盜
    用，參以被告為心智健全之成年人，對此當有認知，詎其竟
    辯稱將提款密碼放在存摺內，致存摺失竊帳戶遭人盜用云云
    ，所辯顯悖於常情，難以採信。
  2.其次，被告曾於九十五年三月二十四日下午三時二十五分許
    親自前往中國信託銀行重陽分行填寫「各項掛失止付、更換
    、查詢暨終止使用申請書」，辦理上開中國信託銀行帳戶之
    印鑑掛失兼更換印鑑事宜，業據被告於偵查中供承不諱，復
    有中國信託銀行各項掛失止付、更換、查詢暨終止使用申請
    書影本一紙附卷可稽。然觀諸被告之中國信託銀行帳戶於九
    十五年三月二十四日更換印鑑當日即存入六百元，旋即於當
    日以跨行轉帳之方式先後轉出一百元、一百元及三百八十元
    ，僅餘款二十元；又被告上開華南商業銀行帳戶於九十五年
    三月二十八日先存入一千五百三十元，旋於當日提領殆盡，
    嗣於同日又存入一萬四千元，復即於當日提領殆盡等情，有
    上開存款往來明細表及歷史交易查詢表在卷可稽，此顯與一
    般存款帳戶之交易常情不符，顯然係詐欺集團成員試探性質
    之轉帳，以確認被告交付之前開帳戶可供使用。由此足認，
    被告係於九十五年三月二十四日辦理上開中國信託銀行帳戶
    之印鑑掛失兼更換印鑑事宜後，即將其上開中國信託銀行帳
    戶之存摺等物交予詐騙集團之成員使用。又詐騙集團成員於
    取得被告上開二帳戶之存摺等物後，隨即於九十五年三月二
    十九日、三十日詐騙被害人二人匯款，益證被告確先後於九
    十五年一月二十日至三月二十八日間之某時、同年三月二十
    四日下午某時，將前開華南銀行及中國信託銀行帳戶之存摺
    、金融卡及密碼交付詐欺集團成員使用，否則豈有可能發生
    帳戶遭人使用、領款情形。
  3.按刑法上之故意，分為直接故意（確定故意）與間接故意（
    不確定故意），行為人對於構成犯罪之事實，明知並有意使
    其發生者為直接故意，行為人對於構成犯罪之事實，預見其
    發生而其發生並不違背其本意者為間接故意，間接故意與有
    認識的過失之區別，在於二者對構成犯罪之事實雖均預見其
    能發生，但前者對其發生並不違背其本意，後者則確信其不
    發生。又衡諸常情，於金融機構開設帳戶，請領存摺、金融
    卡乙事，係針對個人身分之社會信用而予以資金流通，具有
    強烈之屬人性；而金融帳戶為個人理財之工具，申請開設金
    融帳戶並無任何特殊限制，且一人得在不同金融機構申請數
    個存款帳戶使用，此乃眾所週知之事，則依一般人社會經驗
    ，若遇有人不以自己名義申請開戶使用，反而使用他人之金
    融帳戶供己使用，均應知他人要求提供帳戶，係欲藉該帳戶
    取得不法犯罪所得，且欲以之隱匿帳戶內資金實際取得人之
    身分；況邇來不法犯罪者常利用他人之金融機構帳戶詐欺他
    人財物之案例層出不窮，此業經媒體、警察機關、金融機構
    為普遍之宣導，是依一般成年人之日常生活客觀經驗，對於
    提供個人金融機構帳戶供他人使用，將可供不法犯罪者作為
    詐騙他人財物之用，而幫助他人犯詐欺取財犯罪等情，應有
    所預見，本案被告為心智健全之成年人，對此自難諉為不知
    ，是被告應可預見其將帳戶提供予他人，可能幫助他人從事
    詐欺取財犯罪，則其顯具有幫助他人犯罪之不確定故意甚明
    。從而，被告以前開情詞置辯，顯係臨訟卸責之詞，不足採
    信。
  4.綜上所述，本案事證明確，被告上揭犯行堪以認定，應依法
    論科。
三、論罪科刑之法律適用：
  (一)查被告行為後，刑法業於九十四年二月二日經總統以華總一
    義字第０九四０００一四九０一號令修正公布，並於九十五
    年七月一日施行（下稱新刑法，修正前刑法下稱舊刑法）。
    參酌最高法院九十五年五月二十三日刑事庭第八次會議決議
    ，新刑法第二條第一項之規定，係規範行為後法律變更所生
    新舊法律比較適用之準據法，於新刑法施行後，應適用新刑
    法第二條第一項之規定，為「從舊從輕」之比較。另於比較
    時應就罪刑有關之共犯、未遂犯、想像競合犯、牽連犯、連
    續犯、結合犯，以及累犯加重、自首減輕暨其他法定加減原
    因（如身分加減）與加減比例等一切情形，本於統一性及整
    體性原則，綜其全部罪刑之結果而為比較。茲就新舊刑法比
    較如下：
  1.新刑法第三十三條第五款規定「罰金：新臺幣一千元以上，
    以百元計算之。」，與舊刑法第三十三條第五款規定「罰金
    ：一元以上。」不同，經比較新舊法結果，以被告行為時之
    舊刑法第三十三條第五款規定較為有利於被告。
  2.舊刑法第五十六條連續犯之規定業經修正刪除，而被告上開
    二次犯行，因時間緊接，觸犯構成要件相同之罪名，原可依
    連續犯之規定論以一罪；惟修正後刑法刪除第五十六條之結
    果，被告上開犯行，應依行為次數分論併罰，比較修正前後
    刑法，應以舊刑法第五十六條連續犯之規定有利於被告。
  3.綜合上開比較新舊法之結果、最高法院刑事庭會議決議及依
    修正後刑法第二條第一項前段之規定，本件應適用修正前刑
    法第三十三條第五款、第五十六條之規定論處，對被告為有
    利。
  (二)按刑法上之幫助犯，係對於犯罪與正犯有共同之認識，而以
    幫助之意思，對於正犯資以助力，而未參與實施犯罪之行為
    者而言（最高法院四十九年台上字第七七號判例意旨參照）
    。是以，如未參與實施犯罪構成要件之行為，且係出於幫助
    之意思提供助力，即屬幫助犯，而非共同正犯。查本件被告
    基於幫助之犯意，提供金融機構帳戶、金融卡及密碼等物予
    姓名年籍不詳之成年人。該成年人所屬詐欺集團不詳成年成
    員並利用被告之幫助，意圖為自己不法之所有，施用詐術，
    使被害人鄭寶華、鍾奇峰陷於錯誤，因而分別轉帳至被告所
    提供之上揭帳戶內，是被告所為係參與詐欺罪構成要件以外
    之行為，且在無證據證明被告係以正犯而非以幫助犯之犯意
    參與犯罪之情形下，應認其所為係幫助犯而非正犯行為。是
    核被告甲○○所為，係犯刑法第三十條第一項、第三百三十
    九條第一項之幫助詐欺取財罪。被告幫助前述不詳詐欺集團
    成年成員犯詐欺罪，應依刑法第三十條第二項規定，按正犯
    之刑減輕之（按被告行為後，刑法第三十條關於幫助犯之規
    定，亦於九十五年七月一日修正施行。惟此部分之修正僅係
    涉及法條用語之明確化，無論依修正前或修正後之規定，被
    告犯行均構成幫助犯，皆得減輕其刑，修正後之規定顯無所
    謂「有利或不利」之情形，尚不生新舊法比較之問題）。被
    告上開二次犯行，時間緊接，觸犯構成要件相同之罪名，顯
    係基於概括犯意而為之，為連續犯，應依修正前刑法第五十
    六條規定以一罪論，並加重其刑，且依法先加重後減輕之。
    。本案聲請簡易判決處刑之犯罪事實雖未敘及被告將其所申
    辦之中國信託商業銀行重陽分行帳號0000000000
    00號帳戶存摺、金融卡及密碼，提供予不詳成年人執充詐
    欺他人財物使用之犯行，惟此部分與經聲請簡易判決處刑且
    成罪之部分有連續犯之裁判上一罪關係，復經檢察官移送併
    案審理，皆為聲請簡易判決處刑之效力所及，本院自應併予
    審究。
四、原審依斯時全案卷證資料，認被告罪證明確，予以論罪科刑
    ，固屬卓見，惟未及審酌被告有上開裁判上一罪關係之犯行
    ，尚有未合，應由本院管轄之第二審合議庭將原判決予以撤
    銷改判。爰審酌被告提供帳戶供詐欺集團詐騙使用，助長詐
    騙財產犯罪之風氣，造成無辜民眾受騙而受有金錢損失，實
    為當今社會層出不窮之詐財事件所以發生之根源，導致社會
    互信受損，擾亂金融交易往來秩序，影響層面廣泛，且亦因
    被告提供個人帳戶，致使執法人員難以追查該詐騙犯罪人之
    真實身分，兼衡其犯罪之動機、目的、手段、被害人因此所
    受之損害程度，及被告犯後猶狡詞掩飾犯行之態度等一切情
    狀，量處如主文所示之刑，以示懲儆。又被告行為後，刑法
    第四十一條關於易科罰金之規定亦經修正，修正前刑法第四
    十一條第一項前段關於易科罰金折算標準規定：「犯最重本
    刑為五年以下有期徒刑以下之刑之罪，而受六個月以下有期
    徒刑或拘役之宣告，因身體、教育、職業、家庭之關係或其
    他正當事由，執行顯有困難者，得以一元以上三元以下折算
    一日，易科罰金。」。另依被告行為時即修正前罰金罰鍰提
    高標準條例第二條（現已刪除）規定，將原定數額提高為一
    百倍折算一日，故被告行為時之易科罰金折算標準，係以銀
    元一百元以上三百元以下折算一日，經折算為新臺幣後，應
    以新臺幣三百元以上九百元以下折算一日。而修正後刑法第
    四十一條第一項前段則規定：「犯最重本刑為五年以下有期
    徒刑以下之刑之罪，而受六個月以下有期徒刑或拘役之宣告
    者，得以新臺幣一千元、二千元或三千元折算一日，易科罰
    金。」，是依修正後刑法第四十一條規定，其最低之易科罰
    金折算標準為新臺幣一千元，比較新、舊法適用之結果，自
    以修正前之刑法第四十一條規定較有利於被告，爰依修正前
    刑法第四十一條第一項前段諭知易科罰金之折算標準。末查
    ，本件被告犯罪後，中華民國九十六年罪犯減刑條例業已制
    定，經總統於九十六年七月四日公布，同年月十六日生效施
    行，查被告犯罪時間，係在九十六年四月二十四日以前，合
    於減刑條件，爰減為如主文所示之刑，並諭知易科罰金之折
    算標準。
五、被告經合法傳喚，無正當理由不到庭，爰不待其陳述，逕行
    判決。
據上論斷，應依刑事訴訟法第四百五十五條之一第一項、第三項
、第三百六十九條第一項前段、第三百六十四條、第三百七十一
條、第二百九十九條第一項前段，刑法第二條第一項前段、修正
前第五十六條、第三十條第一項、第二項、第三百三十九條第一
項、修正前刑法第四十一條第一項前段，刑法施行法第一條之一
，修正前罰金罰鍰提高標準條例第二條，中華民國九十六年罪犯
減刑條例第二條第一項第三款、第七條、第九條，判決如主文。
本案經檢察官林珮菁到庭執行職務。
中    華    民    國    97    年     5    月    30    日
                  刑事第九庭  審判長法  官  樊季康
                                    法  官  劉元斐
                                    法  官  張筱琪
以上正本證明與原本無異
本判決不得上訴
                                    書記官  林怡君
中    華    民    國    97    年     5    月    30    日
附錄本案論罪科刑法條全文：
刑法第三百三十九條第一項：
意圖為自己或第三人不法之所有，以詐術使人將本人或第三人之
物交付者，處五年以下有期徒刑、拘役或科或併科一千元以下罰
金。


司法院資訊處製作；財團法人民間司法改革基金會備份。
